【裁判字號】    97,簡,122
【裁判日期】    971009
【裁判案由】    返還公法上不當得利
【裁判全文】
高雄高等行政法院簡易判決
                                       97年度簡字第122號
原      告  中央健康保險局南區分局
代  表  人  甲○○  經理
送達代收人  乙○○
被      告  丙○○
上列當事人間返還公法上不當得利事件，原告提起行政訴訟，本
院判決如下：
    主  文
被告應給付原告新台幣參萬捌仟參佰肆拾捌元及自民國九十七年
六月二十七日起至清償日止，按週年利率百分之五計算之利息。
訴訟費用由被告負擔。
    事實及理由
一、本件原告主張：按民法第179條規定，無法律上之原因而受
    利益，致他人受損害者，應返還其利益。本件被告因毒品危
    害防制條例等案件，自民國95年1月18日起入監執行至96年6
    月17日期滿（於96年5月31日縮短刑期執行完畢）。而按全
    民健康保險法第11條第1款規定，被告上開期間既非屬全民
    健康保險之保險對象，應不得參加本保險。惟被告卻於95年
    2月12日至96年4月13日期間，以全民健康保險保險對象身分
    ，至財團法人天主教若瑟醫院（醫事服務機構代號：000000
    0000）等全民健康保險特約醫事服務機構就醫，致原告代其
    給付醫療費用共計新台幣（下同）38,348元，經原告於96年
    8月27日以健保南醫字第0962001227號函通知被告繳還，惟
    被告並未繳還。本件被告於不得參加全民健康保險期間，與
    原告應無任何法律上之關係，詎料，卻持全民健康保險卡至
    全民健康保險特約醫事服務機構就醫，致原告在無法律上原
    因之下，代其負擔醫療費用；是以，被告依法自應返還原告
    代其給付之醫療費用38,348元等情。並聲明求為判決被告應
    給付原告38,348元，及自起訴狀繕本送達之翌日起至清償日
    止，按週年利率5％計算之利息。被告則經本院合法通知，
    未提出書狀作任何聲明及答辯。
二、按「人民與中央或地方機關間，因公法上原因發生財產上之
    給付或請求作成行政處分以外之其他非財產上之給付，得提
    起給付訴訟。因公法上契約發生之給付，亦同。」為行政訴
    訟法第8條第1項所明定。又「具有中華民國國籍，符合下列
    各款規定資格之一者，得參加本保險為保險對象：一、曾有
    參加本保險紀錄或參加本保險前4個月繼續在台灣地區設有
    戶籍者。」「有下列情形之一者，非屬本保險保險對象，已
    參加者，應予退保：一、在監、所接受刑之執行或接受保安
    處分、管訓處分之執行者。但其應執行之期間，在2個月以
    下或接受保護管束處分之執行者，不在此限。」「保險對象
    依第11條規定應退保者，自應退保之日起，不予保險給付；
    已受領保險給付者，應返還保險人所支付之醫療費用；其所
    繳之保險費，不予退還。」全民健康保險法第10條第1項第1
    款、第11條第1款及第45條分別定有明文。
三、經查，本件原告所主張之前開事實，業據其提出原告96年8
    月27日健保南醫字第0962001227號函及送達證書、台灣雲林
    第二監獄出監證明書及中央健康保險局保險對象門診就醫紀
    錄明細表等影本附卷可稽。被告經本院通知如有意見應於起
    訴狀繕本送達翌日起10日內繕具答辯書表示意見，惟屆期被
    告並未提出任何書狀以供本院斟酌，亦有送達證書附卷可憑
    ，是原告前揭主張，洵堪採信。
四、次查，全民健康保險制定之目的，係為增進全體國民健康，
    以提供醫療保健服務，全民健康保險法第1條定有明文。再
    者，全民健康保險係屬於強制性保險，故該法具公法性質，
    因該法律關係所生之爭執即屬公法事件。本件被告前於在監
    執行期間既不符合全民健康保險之保險資格，卻於95年2月1
    2日至96年4月13日期間，以全民健康保險之保險對象身分，
    持健保卡至財團法人天主教若瑟醫院等全民健康保險特約醫
    事服務機構就醫，致原告代其支出全民健康保險醫療費用38
    ,348元，被告即屬無法律上之原因而受有利益，致他人受損
    害，而構成公法上之不當得利，至屬明確。從而原告依公法
    上不當得利之法律關係，提起給付訴訟，請求被告返還原告
    所支出之全民健康保險醫療費用38,348元及法定遲延利息，
    依法洵無不合。
五、綜上所述，原告依據公法上不當得利之法律關係，提起一般
    給付之訴，請求被告返還原告所支出之全民健康保險醫療費
    用38,348元，附加利息，一併償還；而依民法第233條第1項
    前段及第203條規定，遲延之債務，以支付金錢為標的者，
    債權人得請求依法定利率計算之遲延利息；應付利息之債務
    ，其利率未經約定，亦無法律可據者，週年利率為5％。故
    本件原告訴請被告給付38,348元，及自起訴狀繕本送達被告
    之翌日即97年6月27日起至清償日止，按週年利率5％計算之
    法定遲延利息，為有理由，應予准許。並不經言詞辯論為之
    。
六、據上論結，本件原告之訴為有理由，爰依行政訴訟法第233
    條第1項、第236條、第98條第1項前段，判決如主文。
中    華    民    國    97    年    10    月    9     日
              高雄高等行政法院第三庭
                                法官  李  協  明
以上正本係照原本作成。
如不服本判決，應於判決送達後20日內向本院提出上訴書狀，其
未表明上訴理由者，應於提起上訴後20日內向本院提出上訴理由
書（須按對造人數附繕本）；如於本判決宣示或公告後送達前提
起上訴者，應於判決送達後20日內補提上訴理由書（須附繕本）
。未表明上訴理由者，逕以裁定駁回。
中    華    民    國    97    年    10    月    9     日
                              書記官  周  良  駿
附註:
行政訴訟法第235條（第1項、第2項）:
對於適用簡易程序之裁判提起上訴或抗告，須經最高行政法院之
許可。
前項許可，以訴訟事件所涉及之法律見解具有原則性者為限。


司法院資訊處製作；財團法人民間司法改革基金會備份。
